【裁判字號】    91,抗,803
【裁判日期】    920314
【裁判案由】    偽造文書
【裁判全文】
臺灣高等法院臺中分院刑事裁定                      九十一年度抗字第八○三號
    抗 告 人
    即自訴人    乙○○
    被    告    甲○○
右列抗告人因被告偽造文書案件，不服臺灣苗栗地方法院中華民國九十一年九月三十
日裁定（九十年度自字第三○號）提起抗告，本院裁定如左：
    主  文
抗告駁回。
    理  由
一、本件抗告意旨如抗告狀所載（見附件）。
二、自訴意旨略以：被告甲○○係苗栗縣苗栗地政事務所主任，明知案外人林錦芳就
    坐落苗栗縣公館鄉○○段一七九、一八一地號之土地（下簡稱系爭土地）所有權
    ，已於民國八十九年九月八日移轉登記與楊龍春，林錦芳當時已非系爭土地之所
    有權人，竟於苗栗縣苗栗地政事務八十九年九月二十一日八九苗所一字第五九四
    七號發函予自訴人之內容中載明：「主旨：為  臺端（按指自訴人乙○○）原有
    坐落苗栗縣公館鄉○○段一七九、一八一地號持分各二分之一土地，業由林錦芳
    君及賴洋一君來所申辦判決所有權移轉登記，本所並已依法登記完畢，現  臺端
    所有上開地號之殘餘持分各為肆分之壹，  臺端原持有權利書狀，業依土地登記
    規則第六十條公告作廢在案，請  查照。」等語，故意隱匿楊龍春已是系爭土地
    之所有權人之事實，致自訴人依上開公函內容，聲請查封林錦芳所有之系爭土地
    ，經臺灣苗栗地方法院以林錦芳已非系爭土地之所有權人，而裁定駁回自訴人之
    強制執行聲請，是被告上開致自訴人公函之內容顯係不實，而認被告涉有刑法第
    二百十三條公務員登載不實罪嫌云云。
三、按法院或受命法官，得於第一次審判期日前，訊問自訴人、被告及蒐集或調查證
    據；若訊問及調查結果，認為案件有刑事訴訟法第二百五十二條至第二百五十四
    條之情形者，得以裁定駁回自訴，刑事訴訟法第三百二十六條第三項、第一項定
    有明文。
四、按犯罪事實應依證據認定之，無證據不得推定其犯罪事實，刑事訴訟法第一百五
    十四條定有明文。又認定不利於被告之事實，需依積極證據，苟積極證據不足為
    不利於被告事實之認定時，即應為有利於被告之認定，更不必有何有利之證據，
    最高法院三十年上字第八一六號亦著有判例可稽。按刑法第二百十三條公務員登
    載不實罪，係指公務員明知為不實之事項，登載於其職務上所掌之公文書，使此
    不實之事項成為公文書之內容，並足以生損害於公眾或他人而言；且本罪之構成
    ，以公務員所登載不實之事項出於明知為必要。所謂明知，係指直接故意而言，
    若為間接故意或過失，均難繩以該條之罪（最高法院四十六年臺上字三七七號判
    例參照）；且本罪之處罰，以行為人出於故意者為限（刑法第十二條第二項參照
    ）。
五、本件據被告於原審訊問時堅決否認有上訴人即自訴人所指之右揭犯行，其辯稱：
    苗栗縣苗栗地政事務所發函給自訴人，是要告訴自訴人林錦芳、賴洋一已就系爭
    土地來所申辦判決所有權移轉登記且已辦理完畢，並告知自訴人原有權利書狀作
    廢，我們發苗栗地政事務所八十九年九月二十一日八九苗所一字第五九四七號函
    目的，是要告訴自訴人，權利書狀已作廢掉了，我們地政事務所會主動更改權利
    書狀，：：：若非依照法院判決辦理的所有權移轉登記，不必在辦妥登記後，發
    函通知義務人：：：，審查買賣移轉案件（含法院判決移轉登記案件），是由課
    長決行，不須要經過我地政事務所主任的審查，但發函須以我的名義為之等語。
    經查：
    (一)按由權利人單獨申請登記者，登記機關於登記完畢後，應即以書面通知登記義
      務人，土地登記規則第六十二條第一項前段定有明文。查系爭土地原係自訴人
      與賴武男所共有，所有權持分各為二分之一，嗣經法院判決確定自訴人與賴武
      男應分別將系爭土地所有權持分八分之一移轉登記予林錦芳，而林錦芳於八十
      九年九月六日持上開確定判決，至苗栗縣苗栗地政事務所申辦所有權移轉登記
      ，而該所即依據土地登記規則第六十條、第六十二條第一項前段之規定，於八
      十九年九月二十一日以八九苗所一字第五九四七號函，將上開事實分別通知自
      訴人及賴武男等情，業據被告供承不諱，並有系爭土地建物異動清冊影本一份
      、土地登記謄本影本二份及苗栗縣苗栗地政事務八十九年九月二十一日八九苗
      所一字第五九四七號函影本一份在卷可稽，核與自訴人指述情節相符。查依土
      地登記規則第六十二條第一項前段規定：登記機關於登記完畢後，應「即」以
      書面通知登記義務人，參諸本件苗栗縣苗栗地政事務所發函予自訴人之日期係
      八十九年九月二十一日，核與林錦芳、賴洋一已於八十九年九月六日就系爭土
      地至所申辦判決所有權移轉登記，並公告自訴人原有權利書狀作廢之日期，雖
      相距達十餘日，惟揆諸土地登記規則第六十二條第一項前段之規定以書面通知
      登記名義人，其立法意旨係因地政機關由權利人單獨申請登記，並未由權利人
      與義務人共同為之，在登記完畢後，因義務人之原有權利持分或內容已變更，
      而除由地政機關於登記完畢當日將義務人原持有之權利書狀公告作廢外，並將
      登記後義務人之權利持分或內容，以書面通知義務人，是義務人原有權利持分
      或內容應於公告作廢日已發生效力，並非以地政機關之書面通知到達義務人始
      發生效力，則土地登記規則第六十二條前段規定之「通知」目的，係在於讓義
      務人知悉地政機關已依權利人之單獨申請登記完畢。是本件苗栗縣苗栗地政事
      務既於林錦芳及賴洋一於八十九年九月六日申辦判決所有權移轉登記並經登記
      完畢後，於同年九月二十一日依土地登記規則第六十二條前段之規定，以八九
      苗所一字第五九四七號函通知自訴人上開事實，自難謂上揭公函內容有何不實
      之處。
    (二)至林錦芳縱於八十九年九月六日取得系爭土地所有權持分四分之一後，旋即於
      同年九月八日以「買賣」原因移轉登記予楊龍春等情，固有土地登記謄本影本
      二份在卷可憑，惟徵諸土地登記規則第六十二條前段規定地政機關應通知義務
      人之情形，既明定限於權利人單獨申請登記時始適用之，足見並不適用於權利
      人與義務人共同申請登記之情形至明。本件有關出賣人林錦芳及買受人楊龍春
      就系爭土地之移轉登記既由出賣人林錦芳與買受人楊龍春二人共同申請辦理所
      有權移轉登記，揆諸前揭說明，苗栗縣苗栗地政事務自無將上開系爭土地林錦
      芳所有權已移轉登記予楊龍春之事實通知自訴人之義務。況依上揭公函內容觀
      之，該公函主旨僅載明「為臺端原有坐落苗栗縣公館鄉○○段一七九、一八一
      地號持分各二分之一土地，業由林錦芳及賴洋一君來所申辦判決所有權登記，
      本所並已依法登記完畢，現臺端所有上開地號之殘餘持分各為肆分之壹，臺端
      原持有權利書狀，業依土地登記規則第六十條公告作廢在案，請查照。」等語
      ，有該函一紙附卷可參，依上揭內容觀之，苗栗縣苗栗地政事務所既僅將上揭
      林錦芳、賴洋一因單獨來所申請登記，故依上揭規定以上開書函通知登記義務
      人即自訴人，而上揭事項並無不實之處，雖自訴人指稱林錦芳嗣已將所有權移
      轉登記予楊龍春所有之事實故減，隻字不提，以損害自訴人債權及優先承購權
      至鉅云云，然地政事務所僅就前揭符合土地登記規則第六十二條事項通知自訴
      人，難認有故意為何虛偽不實登記之情形。至該通知時間，上揭法條僅規定「
      ：：：登記機關於登記完畢後，應即以書面通知登記義務人：：：」，可見並
      無明確規定要在幾日內通知之情形，惟此亦與上揭文書是否有故為登載不實一
      事無關，是自訴人指訴苗栗縣苗栗地政事務所上揭公函內容虛偽不實云云，尚
      不足採信。
    (三)況查被告辯稱其擔任苗栗縣苗栗地政事務所主任，審查買賣移轉案件，包括法
      院判決移轉登記案件，是由課長決行，不須要經過地政事務所主任審查，但發
      函須以伊名義為之等語（見原審卷第六二頁），參諸被告於前開公函發文時間
      ，確係擔任苗栗縣苗栗地政事務所主任，為自訴人及被告供明在卷，且有上揭
      公函在卷可參，亦難認被告係直接承辦該案件之公務員，無從認定被告係自訴
      人所指偽造上揭文書之行為人，亦無從認定被告有何偽造文書之故意犯行，是
      被告之上揭辯解，亦堪採信。
    (四)至自訴人抗告意旨以被告為保護既得利益，而繼續犯罪，而提出聲請書、苗栗
      縣苗栗地政事務所函、催辦書、陳情書等件為證，然此均係自訴人所指上揭偽
      造文書之後，與苗栗縣苗栗地政事務所之公文往來或為陳情等項，難認與本件
      被告確有上揭偽造文書犯行有何直接關係，是依自訴人此部分所指，亦無從推
      認被告有何涉犯刑法第二百十三條公文書不實登載罪。
    (五)此外，復查無其他任何積極證據，足資證明被告有何自訴人所指之公務員登載
      不實犯行，其犯罪嫌疑自有不足，揆諸前揭說明，原審法院以本案有刑事訴訟
      法第二百五十二條至第二百五十四條之情形，而以裁定駁回抗告人之自訴，並
      非無理由。抗告人以前開情詞指摘原審裁定不當，尚非有理由，抗告人之抗告
      應予以駁回。
六、據上論斷，應依刑事訴訟法第四百十二條，裁定如主文。
中      華      民      國      九十二      年      三    月    十四    日
                                   臺灣高等法院臺中分院刑事第六庭
                                         審判長法  官  李  文  雄
                         法  官  邱  顯  祥
                                               法  官  陳  秀  
右正本證明與原本無異。
不得再抗告。
                                               書記官  黃  禎  祥
中      華      民      國    九十二     年      三       月    十四    日
                                                                        Ｆ


司法院資訊處製作；財團法人民間司法改革基金會備份。
